【裁判字號】    96,易,3981
【裁判日期】    970624
【裁判案由】    損害債權
【裁判全文】
臺灣高雄地方法院刑事判決              96年度易字第3981號
公  訴  人  臺灣高雄地方法院檢察署檢察官
被      告  丁○○
上列被告因損害債權案件，經檢察官提起公訴（96年度偵字第32
956 號），本院判決如下：
    主  文
丁○○無罪。
    理  由
一、公訴意旨略以：被告丁○○於民國（下同）94年6 月22日向
    台新國際商業銀行股份有限公司（下稱台新銀行）借款新臺
    幣（下同）40萬元並簽立免除作成拒絕證書之本票1 張，不
    料丁○○清償上開借款至96年3 月22日即未再依約分期還款
    ，台新銀行即持上開本票向臺灣臺南地方法院（下稱臺南地
    院）聲請本票裁定，於95年12月29日取得臺南地院95年度票
    字第14252 號本票裁定，而於96年1 月11日送達丁○○，並
    於同年月29日確定。詎丁○○於將受強制執行之際，竟意圖
    損害台新銀行前開債權，於96年1 月30日將其所有坐落高雄
    市三民區○○○段覆鼎金小段1226地號之土地及其上門牌號
    碼高雄市三民區○○○路808 之1 號13樓建號10101 之建物
    （下稱系爭房地），移轉登記予不知情之甲○○，而處分其
    所有上開財產。因認被告丁○○涉犯刑法第356 條損害債權
    罪嫌云云。
二、按犯罪事實應依證據認定之，無證據不得認定犯罪事實；不
    能證明被告犯罪者，應諭知無罪之判決，刑事訴訟法第154
    條第2 項、第301 條第1 項前段分別定有明文。再按告訴人
    之告訴，係以使被告受刑事訴追為目的，是其陳述是否與事
    實相符，仍應調查其他證據以資審認。最高法院52年度台上
    字第1300號判例意旨可資參照。又刑法第356 條損害債權罪
    之成立，除以債務人於將受強制執行之際，有毀壞、處分或
    隱匿其財產之客觀行為為要件外，尚須行為人（債務人）於
    行為時主觀上已明知其將受強制執行，且有損害債權人債權
    之意圖（犯意）為要件，此觀諸該條規定自明；如欠缺上開
    主觀犯意，行為人即不為罪。
三、本件公訴人認被告丁○○涉有損害債權之犯行，無非係以：
    被告坦承有向台新銀行借款，及於上開時間將系爭房地移
    轉登記予甲○○之事實；證人甲○○、戊○○證述被告有
    將系爭房地出售、移轉登記予甲○○之事實；卷附不動產
    買賣契約書、台新銀行汽車貸款申請書、臺南地院95年度票
    字第14252 號本票裁定、送達證書及確定證明書、系爭房地
    土地登記謄本及建物異動索引各1 份等件，資為論罪依據。
四、訊據被告固坦承曾向台新銀行貸款40萬元且開立本票，自96
    年3 、4 月間起即未依約分期還款，並已將系爭房地出售予
    甲○○之事實，惟堅詞否認有何損害債權之犯行，辯稱：伊
    當時因為公司發生狀況需要錢，在95年間就透過房屋仲介要
    賣系爭房地，在96年1 月3 日就已經把系爭房地賣給甲○○
    ，之後才辦過戶，賣房子不是為了要損害台新銀行的債權，
    伊於96年1 月間沒有住在高雄市三民區○○○路808 之1 號
    13樓房子裡，沒有收到臺南地院本票裁定等語。經查：
  (一)被告曾於94年6 月21日向台新銀行申辦汽車貸款40萬元，並
    於同日簽發面額40萬元、到期日95年10月21日之本票1 紙予
    台新銀行收執，雙方約定被告應自94年6 月22日起至97年6
    月21日止，按月攤還本息13381 元。惟因被告於95年間有遲
    延繳款情形，台新銀行即持上開本票向臺南地院聲請准許強
    制執行，經臺南地院於95年12月29日以95年度票字第14252
    號裁定上開本票得強制執行（下稱本票裁定），該裁定經承
    辦書記官於96年1 月10日製作正本，並於翌日（11日）對被
    告送達，送達地址為高雄市三民區○○○路808 之1 號13樓
    （被告當時戶籍地為屏東縣里港鄉○○村○○路23號），由
    該大樓（即「牽手大樓」）管理員丙○○代為收受，嗣臺南
    地院於96年1 月30日核發上開本票裁定之確定證明書（證明
    該裁定已於96年1 月29日確定）等事實，業據被告坦承不諱
    ，並有台新銀行汽車貸款申請書、本票、臺南地院上開本票
    裁定、送達證書（受送達人為相對人丁○○）及確定證明書
    各1 份（見偵卷第4-7 、35頁）附卷可稽。又被告於95年10
    月間曾委託房屋仲介公司代為出售系爭房地，而案外人甲○○因住在牽手大樓內，欲購買同棟大樓其他房屋，自行於95
    年12月間向該大樓管理員詢問是否有住戶打算出售房屋，經
    管理員告知被告有意出售系爭房地，甲○○與被告聯繫洽談
    後決定購買系爭房地，即於96年1 月3 日與被告簽訂系爭房
    地之不動產買賣契約書，買賣價金為176 萬元，於簽約當日
    先當場給付被告定金現金5 萬元，尾款（171 萬元）則於甲○○所申辦之銀行貸款核貸後給付，並於給付尾款後辦理過
    戶；辦理貸款、過戶事宜均交由甲○○委託之代書戊○○處
    理，戊○○於96年1 月3 日上開買賣契約簽訂後，即開始辦
    理銀行貸款及過戶作業，在申報稅單、買方貸款估價、銀行
    核貸等作業流程完畢後，始於96年1 月29日以買賣為由，向
    高雄市三民地政事務所申辦系爭房地過戶登記，三民地政事
    務所旋於翌日（30日）將上開房地由被告名下移轉登記予甲○○之事實，亦經被告供述在卷，核與證人甲○○於偵訊、
    本院審理時及證人戊○○於本院審理時證述之情節（見偵卷
    第56-57 頁、本院97年5 月27日、97年6 月10日審判筆錄）
    相符，復有系爭房地土地登記謄本及建物異動索引、不動產
    買賣契約書、東森房屋委託銷售契約書、系爭房地所有權移
    轉登記文件各1 份（見偵卷第8-11頁、本院卷第27-28 、34
    -47 頁）在卷可憑，均堪認屬實。
  (二)公訴人雖主張被告係基於損害台新銀行上開本票債權之意圖
    ，而於將受強制執行之際處分系爭房地云云。惟被告於臺南
    地院為上開本票裁定前之95年10月間，已委託房屋仲介公司
    代為出售系爭房地，且於臺南地院送達本票裁定前之96年1
    月3 日，即與證人甲○○簽訂不動產買賣契約書，將系爭房
    地出售予甲○○，並由代書戊○○開始進行辦理銀行貸款及
    過戶作業，已如前述；堪認被告起意出售（處分）上開房地
    時，臺南地院尚未為前開本票裁定，嗣被告將該房地出售予
    證人甲○○時，亦不知臺南地院已為前開本票裁定，是被告
    顯無明知其將受強制執行，仍基於損害台新銀行債權之意圖
    而處分財產之主觀犯意。被告所辯並無損害台新銀行債權之
    犯意等語，堪予採信。
五、綜上所述，被告雖有處分系爭房地之行為，惟無明知其將受
    強制執行，仍基於損害台新銀行債權之意圖而處分該房地之
    主觀犯意；又除告訴人台新銀行之指訴外，公訴人並未提出
    其他證據證明被告有上開損害債權之主觀犯意。依上說明，
    公訴人所舉之證據尚不足以證明被告確犯公訴人所指之損害
    債權罪。此外，復查無其他積極證據足資認定被告確有公訴
    人所指之上開犯行，既不能證明被告犯罪，揆諸前開法條之
    規定，依法自應為被告無罪之諭知。
據上論斷，應依刑事訴訟法第301 條第1 項前段，判決如主文。
本案經檢察官乙○○到庭執行職務。
中    華    民    國    97    年    6     月    24    日
                    鳳山刑事第二庭  法  官  楊筑婷
以上正本證明與原本無異。
如不服本判決應於收受本判決後10日內向本院提出上訴書狀，並
應敘述具體理由，如未敘述上訴理由者，應於上訴期間屆滿後20
日內補提理由書狀於本院（均須按他造當事人之人數附繕本）「
切勿逕送上級法院」。
中    華    民    國    97    年    6     月    24    日
                                    書記官  林靜慧


司法院資訊處製作；財團法人民間司法改革基金會備份。
